臺灣苗栗地方法院民事判決　　　　　　　　　　　　　九十三年度重訴字第五八號
　原　　　　告　乙○○
　兼訴訟代理人　丙○○
　被　　　　告　鴻興矽砂企業有限公司
　法 定 代理人　丁○○
當事人間請求返還土地等事件，本院於民國九十三年十二月二日言詞辯論終結，玆判
決如下：
    主    文
被告應將坐落苗栗縣銅鑼鎮○○○段第二三○六、二三○七、二三○八、、二三○九
之二、三七八、三八○之一、三八一、三八一之一、三八一之二地號等九筆土地騰空
，並返還予原告。
原告其餘之訴駁回。
訴訟費用由被告負擔三分之二，其餘由原告負擔。
本判決第一項，於原告以新台幣肆拾壹萬陸仟元為被告預供擔保後，得假執行；但被
告以新台幣壹佰貳拾肆萬捌仟元為原告供擔保後，得免為假執行。
原告其餘假執行之聲請駁回。
    事實及理由
壹、事實摘要：
一、原告主張略以：
（一）坐落苗栗縣銅鑼鎮○○○段第二三○六、二三○七、二三○八、、二三○九之
      二、三七八、三八○之一、三八一、三八一之一、三八一之二地號等九筆土地
      （下稱系爭土地）本為原告二人之父親陳已肇、母親甲○○所有，並於民國（
      下同）八十年六月一日與被告簽訂土地租賃契約（下稱系爭租約），約定租賃
      期限自七十九年十一月一日起至九十年十月三十一日止，出租予被告經營矽砂
      工廠。
（二）嗣原告父親陳已肇於八十四年二月十五日逝世，由原告兄弟二人繼承系爭土地
      ，被告亦繼續占用系爭土地經營矽砂工廠，系爭租約到期前、後，原告多次以
      存證信函通知被告終止系爭租約，不再續約，但被告均置之不理，為此，依民
      法第四百五十五條及第七百六十七條規定，請求擇一判決被告返還系爭土地予
      原告。又依系爭租約第三條之約定，被告應以蓬萊稻穀一萬台斤，按公定價格
      折算現金，而支付租金予原告，即每年應給付新台幣（下同）十二萬（實際計
      算金額應為十二萬六千元）之租金，從而，併請求被告給付租約終止後相當於
      租金之損害賠償，即自九十一年十一月一日起按上開方式計算之損害賠償。
（三）原告並未同意繼續出租系爭土地予被告，並於九十一年間訴請被告返還系爭土
      地，經鈞院以九十一年苗簡字第七七號事件受理，嗣因被告詐欺原告母親甲○
      ○，致其誤簽九十一年度租金之收據，經被告承諾租約屆滿一年後要返還土地
      ，方撤回上開訴訟事件。因被告要求每年租金自原有十二萬元調高為十五萬元
      ，但原告要求租金調高為每月五萬元（即每年六十萬元），被告不同意原告調
      高之租金金額，所以兩造從未另行訂立新租約。並提出土地登記謄本、土地所
      有權狀、土地租賃契約書、存證信函、現場照片、調解書、蓬萊稻米收購價格
      表等件為證。
二、被告抗辯略以：
（一）被告公司於八十年六月一日向原告之父親陳已肇、母親甲○○租賃系爭第二三
      ○六、二三○七、二三○八、、二三○九之二、三七八、三八○之一、三八一
      、三八一之一、三八一之二地號等九筆土地，並簽訂土地租賃契約，約定租賃
      期限自七十九年十一月一日起至九十年十月三十一日止，出租予被告經營矽砂
      工廠。
（二）嗣租賃契約期滿後，被告公司經繼承系爭土地之原告同意，仍繼續為租賃物之
      使用收益，出租人即原告不即表示反對之意思，依民法第四百五十一條規定，
      視為以不定期限繼續契約，因此系爭租賃契約仍繼續存在，原告尚不得請求被
      告公司返還系爭土地。又被告公司於九十年六月間以票面金額均為十二萬元之
      支票二紙，給付九十年度一月至十二月及九十一年度一月至十二月之租金予原
      告母親甲○○，簽有收據二紙為證。九十二年度、九十三年度之租金，因被告
      公司以存證信函支付，遭原告拒收後，被告公司始以法定代理人丁○○名義提
      存於本院之提存所，此亦有提存書二份可證，被告公司並無未給付租金之情事
      。且原告僅多次通知丁○○終止租約，被告公司迄今仍未受終止租約之通知，
      既無終止租約之情事，被告公司亦無須負損害賠償之責任，因此，原告亦不得
      請求租約終止後相當於租金之損害賠償。
（三）被告公司之法定代理人丁○○與原告之父親陳已肇為兄弟，系爭租約乃丁○○
      本人與原告之父親陳已肇、母親甲○○所簽訂，簽約時所開設之矽砂公司名稱
      為「力昌」矽砂企業有限公司，嗣改名為「明昌」矽砂企業有限公司，又於八
      十九年間改名為目前之「鴻興」矽砂企業有限公司，公司負責人同為丁○○。
      被告公司之法定代理人丁○○本人確曾多次收到原告所寄之存證信函，雙方亦
      曾商議另訂新約，被告要求每年租金自原有十二萬元調高為十五萬元即可，但
      原告要求租金調高為每月五萬元（即每年六十萬元），被告不同意原告調高之
      租金金額，所以兩造尚未另行訂立新租約。為此，請求駁回原告之訴，並提出
      土地租賃契約書、收據、提存書等件為證。
貳、本院得心證之理由：
一、請求返還系爭土地部分：
（一）查系爭第二三○六、二三○七、二三○八、、二三○九之二、三七八、三八○
      之一、三八一、三八一之一、三八一之二地號等九筆土地本為原告二人之父親
      陳已肇、母親甲○○所有，渠等於八十年六月一日與被告公司（法定代理人丁
      ○○）簽訂系爭土地租賃契約，約定租賃期限自七十九年十一月一日起至九十
      年十月三十一日止，出租予被告經營矽砂工廠。被告簽定系爭租約時所開設之
      矽砂公司名稱為「力昌」矽砂企業有限公司，嗣改名為「明昌」矽砂企業有限
      公司，又於八十九年間改名為目前之「鴻興」矽砂企業有限公司，公司負責人
      同為丁○○。嗣原告父親陳已肇於八十四年二月十五日逝世後，由原告兄弟二
      人繼承取得系爭土地之所有權，同意繼續履行系爭租約，被告公司亦繼續占用
      系爭土地經營矽砂工廠。上開事實為兩造所不爭執，復有系爭土地之租賃契約
      書、土地登記謄本、土地所有權狀附卷可稽，並經本院向苗栗縣政府函調被告
      公司之營利事業統一發證變更登記申請書為憑，堪予認定。按出租人於租賃物
      交付後，承租人占有中，縱將其所有權讓與第三人，其租賃契約，對於受讓人
      仍繼續存在；前項規定，於未經公證之不動產租賃契約，其期限逾五年或未定
      期限者，不適用之；民法第四百二十五條定有明文。查原告繼承取得系爭土地
      之所有權後，同意承受系爭租賃契約，繼續出租土地予被告，被告公司雖前後
      變更公司名稱，惟法人同一性並未變更，且繼續占用系爭土地經營矽砂工廠，
      則依上開民法第四百二十五條規定，並探尋兩造之真意，原租約對於繼承系爭
      土地之原告及變更名稱之被告均繼續存在，兩造均為系爭租約效力之所及，合
      先敘明。
（二）次查，系爭租約於九十年十月三十一日到期之前、後，原告先後於九十年五月
      十九日、九十年十月十一日、九十年十月二十四日、九十一年八月二十八日，
      以其母親甲○○名義寄發存證信函予被告公司之法定代理人丁○○，通知終止
      系爭租約及返還系爭土地，原告丙○○亦於九十三年六月一日以其本人名義寄
      發存證信函予被告公司之法定代理人丁○○，通知終止系爭租約及返還系爭土
      地，惟被告公司迄今仍在系爭土地上經營矽砂工廠。又系爭租約到期後，兩造
      曾協商另訂新約，嗣因被告要求每年租金自原有十二萬元調高為十五萬元，但
      原告要求租金調高為每月五萬元（即每年六十萬元），被告不同意原告調高之
      租金金額，致無法達成協議，故兩造從未以書面另行訂立新租約。上情為兩造
      所不爭執，並有土地租賃契約書、存證信函、現場照片等件可資證明。復按租
      賃定有期限者，其租賃關係，於期限屆滿時消滅；租賃期限屆滿後，承租人仍
      為租賃物之使用收益，而出租人不即表示反對之意思者，視為以不定期限繼續
      契約；民法第四百五十條第一項、第四百五十一條規定甚明。細釋兩造均不爭
      執其真正之系爭租賃契約書，第二條明白約定「租賃期限定拾年，即自七十九
      年十一月一日至九十年十月三十一日止，屆時乙方（即被告公司）如須繼續租
      用時，應另行議定訂立新約。」，佐以第五條約定「租用期間如甲方（即原告
      父、母親）中途要出售該部分或全部土地時，乙方有同價格之優先承買權。」
      ，足見系爭租約定有明確之期限，出租人得於租約到期前終止租約、出售土地
      ，倘租約到期後需繼續租用，雙方應另行議定並訂立新約，非當然承受原租賃
      契約關係，而繼續受原契約之拘束。是兩造因租金調高金額無法達成協議，迄
      今尚未訂立新約，原租賃契約關係顯於期限屆滿時消滅。縱使被告於期滿後仍
      繼續占用系爭土地，惟原告多次以其母親甲○○或本人名義寄發存證信函予被
      告公司之法定代理人丁○○，一再表示終止系爭租約及返還系爭土地，核丁○
      ○為被告公司之法定代理人，除代表被告公司簽訂系爭租約，並以其個人名義
      提存租金於本院（詳如後述），自有代表被告公司受領上開意思表示之權限，
      且該存證信函中亦指明終止租賃之標的物為出租予「明昌矽砂企業有限公司」
      之土地，明確表示終止系爭土地之租約，顯非不即時表示反對續租之意思，依
      上開第四百五十一條規定，自不得視為以不定期限繼續契約。
（三）再按，承租人於租賃關係終止後，應返還租賃物；所有人對於無權占有或侵奪
      其所有物者，得請求返還之；民法第四百五十五條前段、第七百六十七條前段
      均有明文可參。揆諸前述，原告為系爭土地之出租人及所有權人，兩造之租賃
      契約關係已因期限屆滿而消滅，復未另行簽訂新租約，原租約之效力並未繼續
      存在，被告亦無其他得繼續占用土地之權源，依前揭民法第四百五十五條及第
      七百七十六條規定，承租系爭土地之被告於租賃關係終止後，自應返還所租賃
      之系爭土地，原告此部份之請求為有理由，應予准許。
二、請求給付相當於租金之損害賠償部分：
（一）依系爭租約第三條之約定，被告應以蓬萊稻穀一萬台斤，按公定價格折算現金
      ，而支付租金予原告，實際計算之金額應為每年十二萬六千元，但因蓬萊稻穀
      之價格多年未有更動，兩造多次以十二萬元計付系爭租約之租金，此為兩造所
      不積極爭執，復有系爭土地租賃契約書、及蓬萊稻米收購價格表等件可證。又
      被告公司於九十年六月間以票面金額均為十二萬元之支票二紙，給付九十年度
      一月至十二月及九十一年度一月至十二月之租金予原告母親甲○○，經甲○○
      簽立二紙收據為證，原告母親甲○○到庭亦未爭執前揭收據簽名之真正，堪予
      認定。又被告公司以法定代理人丁○○名義，於九十一年九月十八日、九十二
      年十一月三日，各為原告母親甲○○提存十三萬元、十二萬六千元之系爭土地
      租金，此有本院九十一年度存字第六九六號、九十二年度存字第七二四號提存
      書可資證明。
（二）次按，代理人於代理權限內，以本人名義所為之意思表示，直接對本人發生效
      力，民法第一百零三條第一項有明文規定。核九十年度及九十一年度租金既經
      原告母親簽收，九十二年度及九十三年度租金亦經被告法定代理人丁○○於九
      十一年九月十八日、九十二年十一月三日提存，而系爭租約本為原告母親甲○
      ○所簽訂，原告並長期以其母親名義為終止租約之意思表示，則原告母親當為
      原告之代理人，依民法第一百零三條規定，該租金收受及提存之效力，應及於
      原告本人。原告雖辯稱被告施用詐欺之方式，致原告母親誤簽收據云云，惟未
      舉證以實其說，礙難採信。是被告於租約到期後繼續占用系爭土地，雖受有相
      當於租金之不當得利，致原告受有相當於租金之損害，惟該損害已因簽收租金
      及受有租金提存，而受損害之填補，自不得再重複訴請被告損害賠償。原告請
      求被告給付相當於租金之損害賠償云云，委無理由。
三、結論：
（一）綜上論述，原告依民法第四百五十五條及第七百六十七條規定，請求被告應將
      坐落苗栗縣銅鑼鎮○○○段第二三○六、二三○七、二三○八、、二三○九之
      二、三七八、三八○之一、三八一、三八一之一、三八一之二地號等九筆土地
      騰空，並返還予原告，為有理由，應予准許。另請求被告給付租約終止後相當
      於租金之損害賠償，即自九十一年十一月一日起按系爭租約第三條計算之損害
      賠償云云，為無理由，應予駁回。
（二）兩造陳明願供擔保，聲請宣告假執行或免為假執行，經核原告勝訴部份，合於
      法律規定，爰分別酌定相當之擔保金額宣告之；原告其餘假執行之聲請，因訴
      之駁回而失所依據，不予准許。
（三）本件事證已臻明確，兩造其餘之主張及抗辯，不影響判決之結果，爰不一一論
      述。
（四）據上論斷，本件原告之訴為一部有理由、一部無理由，爰依民事訴訟法第七十
      九條、第三百九十條第二項、第三百九十二條第二項，判決如主文。
中　　　華　　　民　　　國　　九十三　　年　　 十二 　　月　　 十六 　　日
                                      民事庭法官    李麗萍
右為正本係照原本作成。
如對本判決上訴，須於判決送達後廿日內向本院提出上訴狀。
中　　　華　　　民　　　國　　九十三　　年　　 十二 　　月　　 十七 　　日
                                      法院書記官    蕭雅馨
